臺灣高雄地方法院民事判決　　　　　　 100年度重訴字第67號
原　　　告　高雄市政府
法定代理人　陳菊
訴訟代理人　吳榮昌律師
複代理人　　鄭中睿律師
　　　　　　劉傑
被　　　告　文聖殿
特別代理人　陳富勇律師
上列當事人間請求拆屋還地等事件，本院於民國100 年7 月20日
言詞辯論終結，判決如下：
    主      文
被告應將坐落高雄市○○區○○段一三九七地號土地，如附圖所
示Ａ（面積二點八八平方公尺）、Ｂ（面積三四點六一平方公尺
）、Ｃ（面積四八點七四平方公尺）、Ｄ（面積六八點一四平方
公尺）、Ｅ（面積一點七三平方公尺）部份土地上之建物拆除，
並將所占用之土地返還予原告。
被告應給付原告新臺幣貳佰零陸萬捌仟參佰貳拾伍元，及自民國
一百年五月十八日起至清償日止，按週年利率百分之五計算之利
息；暨自民國九十九年十二月十三日起至返還上開土地之日為止
，按月給付原告新臺幣參萬肆仟肆佰柒拾貳元。
原告其餘之訴駁回。
訴訟費用由被告負擔。
本判決第一、二項於原告以新臺幣捌佰零陸萬伍仟元為被告供擔
保後得假執行。如被告以新臺幣貳仟肆佰壹拾玖萬伍仟伍佰元為
原告供擔保者，得免為假執行。
原告其餘假執行之聲請駁回。
    事實及理由
一、按民事訴訟法第40條第3 項所謂非法人之團體設有代表人或
    管理人者，必須有一定之名稱及事務所或營業所，並有一定
    之目的及獨立之財產者，始足以當之（最高法院64年臺上字
    第2461號判例要旨參照）。又寺廟之財產，乃由不特定眾人
    以捐贈設立寺廟之意思集資興建，捐贈者本有使捐贈財產脫
    離自己所有，成為寺廟獨立財產之意思；被告已辦理寺廟登
    記，內部設有若干神尊及神桌椅等祭祀用品，平日以收受信
    眾捐獻之香油錢作為管理、維護之獨立財產，另由信徒選出
    管理人盧西鎮，有兩造均不爭執之高雄市政府民政局民國10
    0 年3 月16日高市四維民政宗字第1000004665號函所檢附之
    被告92年12月30日高市民三寺登字第128 號寺廟登記表在卷
    可參（見本院卷第48至49頁），堪認被告為非法人團體而有
    當事人能力，合先敘明。
二、原告主張：被告無權占用伊所有坐落高雄市○○區○○段13
    97地號土地（下稱系爭土地），並於其上建有門牌號碼高雄
    市前金區○○○路272 號未保存登記建物文聖殿（下稱系爭
    建物），占用面積如附圖所示共計156.1 平方公尺。伊雖對
    被告於91年12月31日前無權占有系爭土地而須繳納之補償金
    部分，已取得確定判決（即前事件），惟被告均未清償，且
    於92年7 月1 日後仍繼續無法律上原因占用系爭土地而受有
    利益，致伊受有損害，依「高雄市市有土地租金率計收規定
    」，被告應給付按申報地價週年利率5%計算相當於租金之不
    當得利；而系爭土地之申報地價自92年1 月起至99年6 月30
    日止均為新臺幣（下同）53,000元，為此，爰依民法第767
    條第1 項及第179 條規定，提起本件訴訟等情。並聲明：(一)
    被告應將坐落系爭土地上、如附圖所示面積156.1 平方公尺
    公尺之建物拆除騰空，並返還系爭土地予原告。(二)被告應給
    付原告3,239,625 元及自起訴狀繕本送達翌日起至清償日止
    ，按週年利率5%計算之利息。(三)被告應自99年7 月1 日起至
    拆除第一項所示建物止，按月給付原告35,996元。(四)願供擔
    保，請准宣告假執行。
三、被告則以：本件被告自34年間臺灣光復即占用系爭土地迄今
    ，原告數十年來從未行使所有物返還請求權，坐令被告36年
    間在系爭土地募集鉅資建築寺廟文聖殿後，先後於53、55、
    62、79年再斥資修建，並於92年12月30日依法核發「高雄市
    寺廟登記證」予被告，顯已容任該建物之存在，今起訴請求
    拆屋還地，亦係權利濫用，有違誠信原則而不應准許。又租
    金之請求權因5 年間不行使而消滅。且被告占用系爭供公眾
    通行之騎樓雖非向原告承租，惟被告受益有限，自應依高雄
    市有房地租金率及補償金計收規定第4 條第2 款規定，按歷
    年租金率以5 折計收，其餘部分因被告為寺廟，自應依高雄
    市有房地租金率及補償金計收規定第8 條第3 項規定，按歷
    年租金率以6 折計收等語置辯。並聲明：原告之訴駁回；如
    受不利判決，願供擔保，請求供擔保宣告免為假執行。
四、兩造間不爭執之事項︰
  (一)系爭土地為高雄市所有，管理者係高雄市政府財政局。
  (二)系爭建物為信眾捐贈集資興建。
  (三)被告無權占用系爭土地，並於其上建有未辦保存登記之系爭
    房屋文聖殿，占用土地面積如附圖所示共計156.1 平方公尺
    。
  (四)原告已對被告於91年12月31日前無權占用系爭土地情節，訴
    請被告給付使用土地補償金判決全部勝訴確定；惟被告迄今
    仍未依判決履行給付使用土地補償金。
五、本件兩造之爭點為：(一)原告請求被告拆除系爭建物有無理由
    ？(二)原告請求被告給付相當於租金之不當得利有無理由？(三)
    如有，則金額應為若干？茲分述如下：
  (一)原告請求被告拆除系爭建物有無理由？
  1.按「所有人對於無權占有或侵奪其所有物者，得請求返還之
    。」民法第767 條第1 項前段定有明文。查系爭建物乃由不
    特定眾人以捐贈設立寺廟之意思集資興建，捐贈者本有使捐
    贈財產脫離自己所有，成為寺廟獨立財產之意思。系爭建物
    既為被告之財產，雖被告係訴訟程序上之非法人團體而無實
    體上權利能力，但對系爭房屋確有事實上之管理處分權。是
    被告所管理之系爭房屋占用系爭土地，並無任何正當權源，
    原告請求被告將系爭房屋拆除，並交還土地予原告，洵屬正
    當。又被告所有之系爭建物無合法權源占用系爭土地如附圖
    所示共156.1 平方公尺，復為兩造所不爭執，是原告依民法
    第767 條第1 項前段規定，請求被告將坐落系爭土地之系爭
    建物拆除，並將系爭土地返還原告，於法有據，應予准許。
  2.復按權利之行使，不得違反公共利益，或以損害他人為主要
    目的；行使權利，履行義務，應依誠實及信用方法，民法第
    148 條定有明文。又民法第148 條第1 項係規定行使權利，
    不以損害他人為主要目的，若當事人行使權利，雖足使他人
    喪失利益，而苟非以損害他人為主要目的，即不在該條所定
    範圍之內（最高法院45年台上字第105 號判例意旨參照）。
    另行使權利，是否以損害他人為主要目的，應就權利人因權
    利行使所能取得之利益，與他人及國家社會因其權利行使所
    受之損失，比較衡量以定之。本件原告既為系爭土地之所有
    權人，本有使用、處分、收益系爭土地之權限，衡酌系爭土
    地鄰近漢神百貨商圈，公告現值高達每平方公尺155,000 元
    ，此有系爭土地登記第2 類謄本在卷可稽（見本院卷第8 頁
    ），則原告行使其對系爭土地之權利，其所得之利益甚大，
    且被告因此所受之損失亦未顯著高於原告所得利益，是原告
    權利之行使，並無自己所得利益極少而他人及國家社會所受
    之損失甚大之情，被告抗辯原告請求拆屋還地有權利濫用之
    情云云，尚非可採。
  (二)原告請求被告給付相當於租金之不當得利有無理由？如有，
    則金額應為若干？
  1.按無法律上之原因而受利益，致他人受損害者，應返還其利
    益，此觀民法第179 條前段規定自明。故其得請求返還之不
    當得利範圍，應以他方所受之利益為度，非以請求人所受損
    害若干為準，而無權占有他人土地，可能獲得相當於租金之
    利益，為社會通常之觀念，此有最高法院61年台上字第1695
    號判例意旨可參。次按租金之請求權因5 年間不行使而消滅
    ，民法第126 條亦定有明文。而無法律上之原因而獲得相當
    於租金之利益，致他人受損害時，如該他人之返還利益請求
    權已逾租金短期消滅時效之期間，對於相當於已罹消滅時效
    之租金之利益，不得依不當得利之法則，請求返還，亦有最
    高法院85年度台上字第2059號裁判意旨可資參照，核先敘明
    。
  2.原告主張被告無正當權源，占用其管有之系爭土地面積156.
    1 平方公尺，已如前述。是原告主張被告受有相當於租金之
    利益，致其受有相當於租金之損害，依不當得利之法律關係
    ，請求被告返還所受之利益，即屬有據。次查，依前開法律
    規定及裁判意旨，上開不當利益返還請求權消滅時效期間應
    為5 年，而按被告既已提出時效抗辯，則原告請求被告返還
    逾5 年時效期間之不當利益部分，其請求權已因罹於時效而
    消滅，被告自得拒絕給付之，是原告得請求被告返還不當利
    益部分，應僅限於起訴日前往前回溯5 年之相當於租金之利
    益，是本件原告所得請求者，即為自94年12月13日起至99年
    12月12日止此5 年期間及自99年12月13日起至被告交還系爭
    土地日止之相當於租金之利益，始屬有據，至逾上開部分之
    請求，即屬無據。
  3.次按於城市地方租用房屋之租金，以不超過土地及建築物申
    報總價額年息10% 為限，而前開規定於租用基地建築房屋之
    情形準用之，土地法第97條第1 項、第105 條定有明文。另
    土地法第97條第1 項所謂之土地價額，依同法施行細則第25
    條之規定，係指法定地價而言。而土地法第148 條規定土地
    所有權人依土地法所申報之地價為法定地價，故土地法第97
    條所謂之土地申報價額，即指該土地之申報地價。又基地租
    金之數額，除以基地申報地價為基礎外，尚須斟酌基地之位
    置，工商業繁榮之程度，承租人利用基地之經濟價值及所受
    利益等項，並與鄰地租金相比較，以為決定，並非必達申報
    總地價年利率百分之10最高額（最高法院68年台上字第3071
    號判例意旨參照）。
  4.查被告所有之系爭建物，位於高雄市前金區○○○路與新田
    路交叉口附近，鄰近五福三路，並鄰近漢神百貨公司，附近
    商家眾多，業經本院至現場勘驗，並製作勘驗筆錄在案（見
    本院第72頁），並有原告提出之現場照片5 張在卷可參（見
    本院卷第21至23頁）；本院審酌系爭建物附近商業活動繁榮
    ，交通發達，生活機能甚佳等情，認原告主張依高雄市政府
    市有出租基地租金率計收標準，以申報地價年息百分之5 計
    算方式，計算本件不當得利之數額，尚屬可採。再查，系爭
    土地申報地價94年起迄今之申報地價均為每平方公尺53,000
     元 ，而被告占用該土地面積為156.1 平方公尺，有地價謄
    本、土地登記謄本一份附卷足憑（見本院卷第8 、11頁），
    則被告自94年12月13日起至99年12月12日止，因無權占用系
    爭土地，所受相當於租金之利益為每年413,665 元（計算式
    ：53,000×156.1 ×5%＝413,665 ），故原告請求被告給付
    自94年12月13日起至99年12月12日止共計5 年之金額，為20
    68,325元（計算式：413,665 ×5 ＝2,068,325 ）；暨請求
    被告給付自99年12月13日起至返還系爭土地之日止之金額，
    按每月34,472元（計算式：2,068,325 ÷12＝34,472，元以
    下四捨五入）計算，均屬有據。從而，原告請求被告給付相
    當於租金之不當得利2,068,325 元，及自99年12月13日起至
    拆除系爭建物並返還系爭土地之日止，按月給付原告34,472
    元，為有理由，應予准許。至被告固以前詞置辯，然高雄市
    有房地租金率及補償金計收規定第4 條第2 款、第8 條第3
    項，係規定高雄市政府出租市有基地之情形，尚與本件請求
    係因無權占有所生不當得利之情形不符，故被告辯稱應依上
    開規定按5 折或6 折計算使用補償金等語，即屬無據。又原
    告就上開起訴前已發生之不當得利金額請求自起訴狀繕本送
    達翌日起算利息，惟本件起訴狀繕本雖前曾送達於原告起訴
    狀所載之被告法定代理人蔡森泉，惟原告復於100 年2 月23
    日具狀更正被告之法定代理人為盧西鎮，並因盧西鎮早於96
    年11月20日即已死亡，故聲請本院為被告選任特別代理人，
    有原告所提民事更正暨聲請狀在卷可參（見本院卷第40、41
    頁），故先前對於蔡森泉所為送達應不生對於被告合法送達
    之效力，是關於此部分利息起算日，應自100 年5 月18日（
    即本院指定代理人閱卷知悉本件起訴內容翌日）起算。
六、綜上所述，原告依民法第767 條第1 項規定，請求被告將坐
    落系爭土地如附圖所示、面積156.1 平方公尺之系爭建物拆
    除，並將系爭土地返還予原告；併依民法第179 條規定，請
    求被告給付原告2,068,325 元，及自100 年5 月18日起至清
    償日止，按週年利率5%計算之利息，暨自99年12月13日起至
    拆除系爭建物並返還系爭土地之日止，按月給付34,472元，
    為有理由，應予准許；逾此範圍之請求，為無理由，應予駁
    回。
七、原告陳明願供擔保聲請宣告假執行，被告則陳明願供擔保，
    聲請准予免為假執行，經核並無不合，爰審酌系爭土地之公
    告現值及被告應給付之金額酌定相當之擔保金額准許之。至
    於原告敗訴部分，其假執行之聲請即失所附麗，爰併予駁回
    。
八、又原告就不當得利之主張，固經本院為其部分敗訴之判決，
    惟依民事訴訟法第77條之2之 規定，以一訴附帶請求不併算
    其價額，因本件不當得利部分之請求係屬附帶請求，並未另
    併算裁判費用（最高法院96年度第4 次民庭會議決議參照）
    ，而原告既就所有物返還及除去妨害部分之請求全部勝訴，
    則本件全部訴訟費用自應由被告負擔，併予敘明。
九、據上論結：本件原告之訴為一部有理由、一部無理由，依民
    事訴訟法第79條、第390 條第2 項、第392 條第2 項，判決
    如主文。
中    華    民    國    100   年    7     月    29    日
                  民事第六庭    法  官  曾子珍
以上正本係照原本作成。
如對本判決上訴，須於判決送達後20日內向本院提出上訴狀（須
附繕本）。如委任律師提起上訴者，應一併繳納上訴審裁判費。
中    華    民    國   100    年    7     月    29    日
                                書記官  何慧娟